【裁判字號】    99,台上,3642
【裁判日期】    990610
【裁判案由】    違反毒品危害防制條例等罪
【裁判全文】
最高法院刑事判決            九十九年度台上字第三六四二號
上  訴  人  台灣高等法院檢察署檢察官
上  訴  人
即  被  告  甲○○
選任辯護人  趙元昊律師
上  訴  人
即  被  告  乙○○
選任辯護人  吳慶隆律師
上列上訴人等因被告等違反毒品危害防制條例等罪案件，不服台
灣高等法院中華民國九十九年三月十日第二審判決（九十八年度
上重訴字第三六號，起訴案號：台灣桃園地方法院檢察署九十七
年度偵字第一八三五一、二一三六一、二一六０四號），提起上
訴，本院判決如下：
    主  文
原判決關於甲○○、乙○○販賣第一級毒品未遂，及甲○○被訴
販賣第一級毒品予蘇瑞隆部分均撤銷，發回台灣高等法院。
其他上訴駁回。
    理  由
壹、撤銷發回部分：
一、甲○○、乙○○販賣第一級毒品未遂部分：
本件原判決認定上訴人即被告甲○○、乙○○有原判決事實欄所
記載之犯罪事實，因而維持第一審關於依刑法第五十五條之想像
競合犯規定，從一重分別論處甲○○、乙○○共同販賣第一級毒
品未遂（均累犯）各罪刑，並明不能證明甲○○、乙○○有被
訴意圖營利而販入第一級、第二級毒品犯行，惟檢察官認為此與
論罪科刑部分，有實質上一罪關係，爰不另諭知無罪部分之判決
，駁回甲○○、乙○○此部分在第二審之上訴，固非無見。
惟查：(一)被告或共犯之自白，不得作為有罪判決之唯一證據，仍
應調查其他必要之證據，以察其是否與事實相符，為刑事訴訟法
第一百五十六條第二項所明定。立法意旨在限制被告或共犯之自
白在證據上之價值，並以補強證據之存在，協助發見真實。即使
被告或共犯之自白，係出於任意性，若別無其他補強證據存在，
足以擔保其自白與事實相符，尚不得單憑自白而為不利於被告之
認定。故事實審法院對被告或共犯之自白，應再調查其他補強證
據，相互參酌，必達於通常一般之人均不致有所懷疑，而得確信
自白為真實者，方得為有罪之認定。本件原判決認定甲○○、乙
○○共同意圖營利，賣出第一級毒品海洛因、第二級毒品甲基安
非他命予自稱「阿興」之不詳姓名、年籍成年男子未遂犯行部分
，無非係以乙○○於民國九十七年八月十九日警詢、檢察官訊問
時之供述或證述，為其主要論據。但乙○○於九十七年八月十九
日警詢、檢察官訊問時，僅簡略提及乙○○自桃園縣蘆竹鄉○○
路三一一號一六樓之三房屋攜帶外出，為警當場查獲之海洛因及
甲基安非他命，係甲○○要賣出予「阿興」，並擬由乙○○駕駛
車輛搭載甲○○前往與「阿興」見面交易，而就甲○○與「阿興
」已否達成買賣合意及其重要具體內容（例如買賣之毒品、數量
及價金）等情，皆未置一詞（見九十七年度偵字第一八三五一號
卷第五、四０頁）。又稽之卷內資料，乙○○於第一審、原審已
一再否認其於警詢、檢察官訊問時所陳，甲○○要賣出海洛因、
甲基安非他命予「阿興」情節，係屬實在。則上開乙○○於警詢
、檢察官訊問時之供述或證述，有無相當補強證據足資證明核與
事實相符？仍不無疑問。因攸關認定甲○○已否與「阿興」達成
買賣海洛因、甲基安非他命之合意，得以因此成立販賣第一級、
第二級毒品未遂罪，至為重要，自應調查明白。乃原審未能詳加
調查、審認，即單憑乙○○欠缺具體明確且前後不一之供述或證
述，遽為不利於甲○○、乙○○之認定，不無調查職責未盡及採
證不合證據法則之違法。(二)原判決事實及理由欄均記載警方在乙
○○自上址房屋攜帶外出之紙袋內，查扣海洛因「二十七包」（
另查扣甲基安非他命九包），原判決附表一卻記載海洛因「二十
六包」（見原判決第二、三、九、一０、三五、三六頁），前後
齟齬不一，已難謂無判決理由矛盾之違誤。又卷附內政部警政署
刑事警察局扣押物品目錄表顯示，其中品名註記為「海洛因」之
物品，合計係「二十七包」（見九十七年度偵字第一八三五一號
卷第一四、一七頁）；法務部調查局濫用藥物實驗室九十七年十
月二十三日調科壹字第09723040520 號鑑定書（見九十七年度偵
字第一八三五一號卷第九八頁）註明，送驗含有海洛因成分之粉
末檢品係「二十六包」；起訴書犯罪事實欄記載，警方在乙○○
隨身攜帶之背包內，查獲海洛因「二十六包」（另查獲甲基安非
他命九包）等情（見起訴書第三頁），並不一致。究竟警方在乙
○○攜帶外出之紙袋內，係查獲海洛因「二十六包」或「二十七
包」？已否全數送驗？尚非全無疑義。乃原審未予探究明白，亦
未明所憑理由，即率認乙○○攜帶外出之海洛因係「二十七包
」，亦即送驗之「二十六包」，並據以宣告沒收銷燬之，亦難認
適法。以上，或係檢察官、甲○○、乙○○上訴意旨所指摘，或
為本院得依職權調查之事項，應認原判決關於甲○○、乙○○販
賣第一級毒品予「阿興」未遂部分，有撤銷發回更審之原因。又
原判決說明甲○○、乙○○被訴共同意圖營利，於九十七年八月
十九日前之不詳時間、地點，以不詳價格，向某不詳姓名、年籍
之人，販入大量毒品，涉犯販賣第一級、第二級毒品罪嫌等情，
不能證明甲○○、乙○○犯罪，因檢察官認此與上開論罪科刑部
分，有實質上一罪關係，爰不另諭知無罪部分（見原判決第一五
、一六頁），基於審判不可分原則，併予發回。
二、甲○○被訴販賣第一級毒品予蘇瑞隆部分：
本件原判決以公訴意旨略以：甲○○意圖營利，於九十七年五月
十三日凌晨四時許，先與蘇瑞隆分別持用門號00000000
00、0000000000行動電話，談妥買賣海洛因之數量
及價金，隨即在約定地點即桃園縣桃園市○○路一四九二號行政
院衛生署立桃園醫院前，以新台幣（下同）二萬元之價格，賣出
海洛因一錢予蘇瑞隆，因認甲○○涉犯毒品危害防制條例第四條
第一項之販賣第一級毒品罪嫌等情。經審理結果，認為不能證明
甲○○此部分犯罪，因而撤銷第一審關於此部分之科刑判決，改
判諭知甲○○無罪，固非無見。
惟按：法院為發見真實，得依職權調查證據，但於公平正義之維
護或對被告之利益有重大關係事項，法院應依職權調查之，刑事
訴訟法第一百六十三條第二項定有明文。故法院已就當事人、代
理人、辯護人或輔佐人提出或聲請調查之證據為調查，倘認事實
仍未臻明白，而卷內復有其他足認為有助於發現真實並足以影響
判決結果之證據存在，且有調查之可能者，得依職權調查證據；
其於公平正義之維護或對被告之利益有重大關係事項，尤應依職
權調查證據，始為適法。本件甲○○被訴賣出海洛因予蘇瑞隆等
情，起訴書證據並所犯法條欄除援引蘇瑞隆於警詢、檢察官訊問
時之證述外，並提出卷附門號0000000000行動電話於
九十七年五月十三日凌晨四時許之通訊監察錄音譯文為證（見起
訴書第四頁）。原判決雖說明卷內（按應係原審所調取並已檢還
之台灣桃園地方法院九十七年度聲監字第二六四、三三九、三六
九號卷內所存資料，見原審卷第一二八、一二九、一三二、三三
六頁）有關門號0000000000行動電話之通聯紀錄，係
自九十七年四月九日起，至同年月二十八日止，並無關於「九十
七年五月十三日凌晨四時許」之通聯紀錄，亦未有蘇瑞隆所持用
「門號0000000000行動電話」之通聯紀錄；又原審函
請台灣桃園地方法院檢察署提出上開行動電話於「九十七年五月
十三日」之通聯紀錄，據覆並未調取而無資料可以提供，則上述
通訊監察錄音譯文，是否正確無誤，即非無疑，因此不能單憑蘇
瑞隆於警詢、檢察官訊問時之指證，據以認定甲○○有被訴賣出
海洛因予蘇瑞隆之犯行等語（見原判決第二一頁）。但上述通訊
監察錄音譯文（見九十七年度偵字第二一三六一號卷第一０四頁
），參酌卷附台灣桃園地方法院通訊監察書影本之記載（見第一
審卷第一六一至一六三頁），應係執行通訊監察之內政部警政署
刑事警察局所屬司法警察（官）依據通訊監察錄音內容所製作。
關於卷附通訊監察錄音譯文，是否正確無誤等情，似不難藉由調
取通訊監察錄音或傳喚製作通訊監察錄音譯文之司法警察（官）
，予以查明。此攸關認定甲○○有無被訴賣出海洛因予蘇瑞隆之
犯行，又屬存在於卷內，足以影響判決結果且有調查可能之證據
，係於公平正義之維護有重大關係事項，自有詳加究明之必要。
乃原審未遑進一步調查、審認，僅以卷內並無相關行動電話於九
十七年五月十三日之通聯紀錄可佐，即遽為有利於甲○○之認定
，不無調查職責未盡之可議。檢察官上訴意旨執以指摘原判決違
法，為有理由。應認原判決關於甲○○被訴賣出第一級毒品予蘇
瑞隆部分，有撤銷發回更審之原因。
貳、上訴駁回部分：
一、甲○○被訴販賣第一級毒品予陳慧萍部分：
按刑事訴訟法第三百七十七條規定，上訴於第三審法院，非以判
決違背法令為理由，不得為之。是提起第三審上訴，應以原判決
違背法令為理由，係屬法定要件。如果上訴理由書狀並未依據卷
內訴訟資料，具體指摘原判決不適用何種法則或如何適用不當，
或所指摘原判決違法情事，顯與法律規定得為第三審上訴理由之
違法情形，不相適合時，均應認其上訴為違背法律上之程式，予
以駁回。本件原判決以公訴意旨略以：甲○○於九十七年八月五
日之某不詳時間，在桃園縣桃園市○○路一八九號「新光三越百
貨公司」前，將重約一錢之海洛因，以二萬元之代價，賣出予陳
慧萍，因認甲○○涉犯毒品危害防制條例第四條第一項之販賣第
一級毒品罪嫌等情。經審理結果，認為不能證明甲○○此部分犯
罪，因而撤銷第一審關於此部分之科刑判決，改判諭知甲○○無
罪。原判決已依卷內證據資料詳為說明，從形式上觀察，並無何
違背法令之情形存在。檢察官上訴意旨略以：陳慧萍於警詢、檢
察官訊問時，已迭次指證其向甲○○購買海洛因之具體時間、地
點、交易數量、價金、次數等情，互核一致。又經警採取陳慧萍
之尿液送驗結果，發現呈鴉片類陽性反應，足認陳慧萍有施用海
洛因情事，其所述向甲○○購買海洛因情節，應屬實在可採。乃
原判決竟以卷內並無陳慧萍與甲○○聯絡購買海洛因之行動電話
通聯紀錄及通訊監察錄音譯文等資料可佐，即不予採取，遽為有
利於甲○○之認定，有採證不合證據法則之違法。又原判決就上
開陳慧萍之指證，究有何瑕疵存在，而不足採為認定甲○○犯罪
事實之證據，並未說明理由，亦有判決理由不備之違誤等語。經
查：犯施用第一級、第二級毒品罪，供出毒品來源，因而破獲者
，得減輕其刑，為九十三年一月九日修正施行毒品危害防制條例
第十七條所明定。為發見真實，防範施用毒品者作利己損人之不
實陳述，用邀減刑寬典，或因不具切身利害關係，所為陳述可能
有欠嚴謹或任意誇大其詞，施用毒品者有關毒品來源之供述，應
有相當補強證據足以擔保其陳述之真實性，始得作為判斷之依據
。故事實審法院對施用毒品者有關毒品來源之陳述，應再調查其
他補強證據，相互參酌，必達於通常一般之人均不致有所懷疑，
而得確信陳述為真實者，方得為有罪之認定。又證據之取捨與證
據之證明力如何，均屬事實審法院得自由裁量、判斷之職權；苟
其此項裁量、判斷，並不悖乎經驗法則或論理法則，又已於判決
內論述其何以作此判斷之心證理由者，即不得任意指摘其為違法
，而據為提起第三審上訴之合法理由。原判決已依憑卷內證據資
料，詳為說明陳慧萍於警詢、檢察官訊問時證述，其於九十七年
八月五日，以二萬元之代價，向甲○○購買重約一錢之海洛因等
情，並無其他確實補強證據可佐，故不能單憑陳慧萍之片面指證
，據以認定甲○○有賣出海洛因予陳慧萍之犯行所憑理由（見原
判決第二一、二二頁）。原判決所為論說明，尚與事理無違，
係其取捨證據及判斷證據證明力職權之適法行使，於法尚屬無違
。檢察官有關此部分上訴意旨，並未依據卷內訴訟資料，具體指
摘原判決所為論說明如何違法，而係單純就相關證據之證明力
重為爭執，難認係屬上訴第三審之適法理由。原審就檢察官所提
出及卷內所存證據等訴訟資料，逐一剖析，參互審酌，仍無從獲
得甲○○有被訴販賣第一級毒品予陳慧萍之犯行之確切心證，因
而撤銷第一審關於此部分之有罪判決，改判諭知甲○○無罪，乃
屬其取捨證據及判斷證據證明力職權之合法行使。檢察官上訴意
旨，仍憑己見為不同之評價，及就判決內已明白論斷之事項，執
以指摘原判決違法，核與法律規定得為第三審上訴理由之違法情
形，不相適合。應認檢察官關於此部分之上訴，為違背法律上之
程式，予以駁回。
二、甲○○被訴販賣海洛因、甲基安非他命予紀金旺；於不詳時
間、地點，販入海洛因、甲基安非他命，而於九十七年十月三日
為警查獲持有海洛因、甲基安非他命，及乙○○被訴偽證部分：
第三審上訴書狀，應述上訴之理由；其未述者，得於提起上
訴後十日內補提理由書於原審法院；其以逾上述期間，而於第三
審法院未判決前，仍未提出上訴理由書狀者，第三審法院應以判
決駁回之。刑事訴訟法第三百八十二條第一項、第三百九十五條
後段，分別定有明文。本件檢察官不服原判決，於九十九年三月
二十四日提起上訴，所具上訴書並未聲明係對於原判決之一部為
之，依刑事訴訟法第三百四十八條第一項之規定，視為全部上訴
。檢察官之上訴書就原判決關於甲○○被訴販賣海洛因、甲基安
非他命予紀金旺；於不詳時間、地點，販入海洛因、甲基安非他
命，而於九十七年十月三日為警查獲持有海洛因、甲基安非他命
，及乙○○被訴偽證部分（見原判決第一六至二０頁、第二二至
三四頁），並未述上訴之理由，迄今逾期已久，於本院未判決
前仍未提出，依上揭規定，此部分之上訴自非合法，應予駁回。
據上論結，應依刑事訴訟法第三百九十七條、第四百零一條、第
三百九十五條，判決如主文。
中    華    民    國  九十九  年    六    月    十    日
                      最高法院刑事第十二庭
                          審判長法官  黃  一  鑫
                                法官  張  春  福
                                法官  林  勤  純
                                法官  李  錦  樑
                                法官  陳  國  文
本件正本證明與原本無異
                                      書  記  官
中    華    民    國  九十九  年    六    月   十七   日
                                                      Ｅ

司法院資訊處製作；財團法人民間司法改革基金會備份。
